【裁判字號】    97,訴,373
【裁判日期】    971028
【裁判案由】    台灣地區與大陸地區人民關係條例等
【裁判全文】
臺灣宜蘭地方法院刑事判決               97年度訴字第373號
公  訴  人  臺灣宜蘭地方法院檢察署檢察官
被      告  甲○○
            丙○○  38歲民.
上列被告因違反臺灣地區與大陸地區人民關係條例等案件，經檢
察官提起公訴（97年度偵字第308、309號），本院判決如下：
    主  文
甲○○、丙○○均無罪。
    理  由
一、公訴意旨略以：被告甲○○與被告丙○○2 人明知彼此無結
    婚之真意，甲○○為使丙○○能順利來臺，乃基於使大陸地
    區人民非法進入臺灣地區之犯意，並與丙○○共同基於行使
    使公務員登載不實文書之犯意聯絡，先於民國92年12月9 日
    ，在大陸河南省鄭州市與丙○○辦理結婚登記，並於是日取
    得河南省鄭州市公證處出具之結婚公證書，使丙○○取得形
    式上之配偶身分。嗣甲○○返回臺灣後，於同年月22日持前
    開結婚公證書至海基會申請驗證，取得海基會核發之證明，
    並於同年月29日，檢具結婚登記申請書、結婚公證書、海基
    會證明，至宜蘭縣礁溪鄉戶政事務所辦理結婚登記，使承辦
    戶政之公務人員於形式審查後，將上揭不實之結婚事項，登
    載於職務上所掌之戶籍資料公文書，並據以核發登載甲○○
    配偶為丙○○之不實戶籍謄本，足以生損害於戶政機關對於
    戶籍管理之正確性。甲○○復於同年月31日至宜蘭縣政府警
    察局礁溪分局礁溪派出所辦理對保，並於93年1月5日，檢具
    上開保證書及大陸地區人民入出臺灣地區申請書，向入出境
    管理局申請丙○○以結婚名義進入臺灣，經境管局實質審查
    後予以核發，因而使丙○○93年3月15日、94年3月11日、94
    年8月6日、95年6月27日、96年6月29日連續多次非法進入臺
    灣地區，因認被告甲○○涉犯違反臺灣地區與大陸地區人民
    關係條例第15條第1款規定，而觸犯同法第79條第1項使大陸
    地區人民非法進入臺灣地區罪嫌及刑法第216條、第214條行
    使使公務員登載不實文書罪嫌；被告丙○○則涉犯刑法第21
    6條、第214條之行使使公務員登載不實文書罪嫌。
二、按犯罪事實應依證據認定之，無證據不得認定犯罪事實，刑
    事訴訟法第154條第2項定有明文。再按，犯罪事實之認定應
    憑證據，如未能發現確實之證據，或證據不足以證明，自不
    能以推測或擬制之方法，以為裁判基礎；又犯罪事實所憑之
    證據，無論係直接證據或間接證據，其為訴訟上之證明，須
    於通常一般人均不致有合理懷疑而得確信其為真實之程度，
    始得據為有罪之認定，倘其證明尚未達此程度而有合理懷疑
    時，本諸無罪推定原則，自應為被告無罪之諭知；即便被告
    否認犯罪事實所持之辯解不能成立，除非有確實證據足以證
    明對於被告犯罪已無合理之懷疑外，仍不能遽為有罪之認定
    。
三、檢察官起訴被告2 人涉犯上開罪嫌，無非係以通訊監察譯文
    之內容認定被告2 人無結婚真義，再佐以結婚登記申請書、
    戶籍謄本、河南省鄭州市公證處結婚公證書、海峽交流基金
    會92年12月22日證明、大陸地區人民入出臺灣地區申請書、
    保證書、入出國日期證明書等書證，為其推論基礎。訊據被
    告2 人固坦承有於上開時、地辦理結婚、戶籍登記及申請入
    出境數次等情節，惟堅詞否認係假結婚，被告甲○○辯稱：
    伊在台灣就認識丙○○，伊和丙○○結婚的事有通知親戚，
    但因為沒有錢，所以沒有請客等語；被告丙○○則辯稱：和
    甲○○結婚後，剛開始都很好，後來2 人常吵架，甲○○到
    警局報伊失蹤，現在伊已經被限期離境等語。
四、經查：
（一）被告甲○○與丙○○2人於92年12月9日，在大陸河南省鄭
      州市辦理結婚登記，並於是日取得河南省鄭州市公證處出
      具之結婚公證書。嗣甲○○返臺後，於同年月22日至海基
      會申請驗證，取得海基會核發之證明，並於同年月29日，
      至宜蘭縣礁溪鄉戶政事務所辦理結婚登記，並取得戶籍謄
      本，甲○○再於同年月31日至宜蘭縣政府警察局礁溪分局
      礁溪派出所辦理對保，並於93年1月5日向入出境管理局申
      請丙○○以結婚名義進入臺灣，使丙○○分別於93年3 月
      15日、94年3月11日、94年8月6日、95年6月27日、96 年6
      月29日多次進入臺灣等情，有戶口名簿、結婚登記申請書
      、結婚公證書、財團法人海峽交流基金會證明、戶籍謄本
      、入出國日期證明書、大陸地區人民進入臺灣地區旅行證
      申請書、大陸地區人民在臺灣地區居留或定居申請書各 1
      份、大陸地區人民進入臺灣地區保證書4 份、大陸地區人
      民入出臺灣地區申請書2 份在卷可稽，足證丙○○以結婚
      名義入境台灣等情應堪認定。
（二）惟被告2 人堅決否認係假結婚，被告甲○○於警詢時稱：
      伊是在91年10月左右認識丙○○，當時伊在北市○○區○
      ○街菜市場附近租屋，伊是和丙○○及丙○○的前夫共同
      承租一樓層分攤房租，因而認識丙○○，後來92年3 月左
      右，丙○○和前夫離婚後返回大陸，伊一直和丙○○有書
      信及電話往來，漸漸產生感情，丙○○希望到台灣工作，
      伊也需要一個伴，所以就到大陸和丙○○結婚，並辦理丙
      ○○來臺事宜，伊沒有請仲介來處理這些程序，是伊問丙
      ○○的前夫後獨自辦理的，丙○○來臺後和伊一起住在台
      北市○○路57號2 樓租屋處，因為伊沒有工作證，只負責
      處理家務，2 年後取得工作許可，丙○○就去牛肉麵店幫
      傭，後來到萬華區的某間茶室工作，因為2 人婚後有口角
      ，丙○○有時2、3天不回家，伊於96年4 月左右曾訴請離
      婚，但協調後丙○○均有返家，伊就去撤回訴訟等語；於
      偵查中亦稱：伊是在萬華貴陽街認識丙○○的，沒有人仲
      介，丙○○的前夫姓蔡，心地不好，丙○○被車撞傷時，
      丙○○的前夫不照顧丙○○，要伊帶丙○○去看中醫治療
      ，丙○○來臺後都住在台北市○○路57 號2樓，伊和丙○
      ○感情很好，但丙○○氣伊愛打麻將等語；被告丙○○於
      警詢時亦稱：因為和先生甲○○發生爭吵，並有訴請離婚
      等情，所以離家到台北市○○區○○街46號4 樓與中國女
      子全先菊同住，伊與甲○○是真結婚，96年8月12日下午5
      時43分51秒是伊與甲○○的對話，因為警察有打電話來問
      伊依親的狀況，伊因為上班不在家，所以打電話問甲○○
      警察有無再來查訪，伊於90年11月和蔡星俠結婚來臺，後
      來因生活困苦與婚前所說的不同，所以離婚，在臺期間因
      鄰居關係認識甲○○，伊在臺發生車禍時受到甲○○的照
      顧，伊很感激，伊離婚返回中國1 年，常和甲○○電話連
      絡，遂決定結婚，沒有人媒介伊和甲○○結婚，伊來臺後
      都住在台北市○○路57號2 樓，至於來臺申請之地址登記
      為宜蘭縣礁溪鄉○○路2巷2號是甲○○的決定，甲○○說
      宜蘭有房子，不願意遷移戶籍，伊和甲○○的婚姻關係不
      好，甲○○曾於95年10月及96年5 月向法院申請解除婚姻
      關係，後來雖又和好，但伊總是要為未來作打算，伊曾經
      問過李建銘，如果第3 次結婚要如何來臺的事情，但李建
      銘常誇大其詞，本案是因為伊住在全先菊的住處被牽連，
      伊是無辜的等語；於偵查中再稱：沒有人幫伊仲介認識甲
      ○○，甲○○是伊貴陽街的鄰居，伊第一次來臺時的老公
      是蔡星俠，伊在臺受傷期間蔡星俠不照顧伊，反而是甲○
      ○照顧伊，所以才認識，伊回大陸後兩人常電話連絡，在
      臺期間都居住在台北市○○路57號2樓，婚後前2年夫妻感
      情還好，從95年10月開始吵鬧要離婚等語；於本院訊問時
      再稱：伊之所以在茶室工作是因為甲○○不管伊的生活，
      不給伊生活費，伊才出去工作，剛開始的時候，甲○○不
      會這樣，甲○○除了打麻將外都在家中睡覺，很少出門，
      所以沒有2 人的合照，康定路的租金都是李鴻章支付，通
      聯中伊有打電話給甲○○，問警察有無再打電話來，這是
      因為甲○○先前有打電話告訴伊說有2 名穿便服的人到家
      中找伊，不知道是移民局的還是派出所，所以才打電話問
      甲○○，李建銘則是餐廳認識的客人，該餐廳可以吃飯、
      唱歌，認識時已經和甲○○結婚2、3年了，簡訊中的內容
      是店裡的習慣，是開玩笑的，因為伊前夫講的和實際狀況
      不一樣，所以結婚4 個月就離婚回大陸，如果伊真是要留
      在台灣，那就不用和前夫離婚了等語，互核被告2 人前後
      就其等相識過程、夫妻感情變化、住居、工作情形等均大
      致相符，應無臨訟杜撰虛構之情事。
（三）又證人乙○○於本院詰問時證稱：被告甲○○於臺北市○
      ○路57號2樓的住處是伊先生出租給甲○○的，大約有4年
      以上了，租金1個月7,000元，被告丙○○確實有住居在該
      處，但住多久伊不清楚，丙○○和甲○○是夫妻，一起住
      在康定路57號2樓的套房內，伊看過被告2人一起出門，有
      時會在樓梯間和伊講話，還曾經因為沒有安全帽，向伊借
      安全帽，被告丙○○何時搬離該處伊不記得了，有一陣子
      被告2 人常吵架，被告甲○○曾將丙○○之衣物丟在伊住
      處樓下門口，丙○○並有拿一些衣服寄放在樓下，吵架前
      ，被告2人已住居在該處有1、2年了，伊不知道被告2人如
      何認識，只知道甲○○娶大陸老婆等語，堪認被告丙○○
      確曾與甲○○住居於臺北市○○路57號2 樓有相當之時間
      ，且鄰人主觀上均認知被告2人係夫妻關係，益徵被告2人
      上開辯詞應堪採信。
（四）另卷附通訊監察譯文雖顯示（96偵字第27074號卷第75-76
      頁），被告丙○○與李建銘間疑似有曖昧之關係，然無論
      係被告丙○○於警詢時所陳：甲○○曾向法院申請解除婚
      姻關係，後來雖又和好，但伊總是要為未來作打算，所以
      伊曾經問過李建銘，如果第3 次結婚要如何來臺的事情等
      語，或係於本院訊問時陳稱：李建銘則是餐廳認識的客人
      ，該餐廳可以吃飯、唱歌，認識時已經和甲○○結婚2、3
      年了，簡訊中的內容是店裡的習慣，是開玩笑的等語，均
      與被告丙○○、甲○○間結婚真意之判別無涉，蓋被告 2
      人早於92年12月9 日即在大陸地區辦理結婚，而通訊監察
      之時間則係96年8月間，相隔4年之久，甚難以事後夫妻情
      感之變化推斷婚姻起始之真意，逕以此推論被告2 人無結
      婚真意實屬不足。又參以卷附入出國及移民署第一大隊臺
      北市專勤隊受理外僑、港澳居民、大陸地區人民行方不明
      人口案件登記表、離婚證明書、本院家事法庭95年11月23
      日宜院瑞家愛95家調252字第39890號函、本院民事庭通知
      書（本院卷第31-34頁）顯示，被告甲○○曾於95 年間訴
      請被告丙○○履行同居義務，復於96年間訴請離婚，並以
      丙○○行方不明為由報請協尋，嗣於97年8月1日辦理離婚
      登記，依此情節，倘被告甲○○確無結婚真義，則其對丙
      ○○之行蹤應係漠不關心，縱有因應戶口查訪之必要，亦
      無須訴請丙○○履行同居義務，甚或主動提報失蹤，是被
      告甲○○對於妻子丙○○久未返家乙節仍心存芥蒂，顯與
      一般假結婚之心理狀態不同。再者，倘若被告丙○○確係
      為來臺工作而與甲○○假結婚，則其何須與前夫蔡星俠離
      異，其前夫對其不聞不問，豈不為丙○○提供更多的自由
      、更多的工作可能性，反而正合丙○○為打工來臺之心意
      ，反觀被告甲○○不僅訴請丙○○履行同居義務，又提報
      丙○○失蹤，兩相比較，益徵被告２人前開辯解應屬實在
      。
五、綜上所述，被告2 人如夫妻般同居有相當之時間，並對外以
    夫妻名義與鄰人互動，又被告2 人相識及丙○○來臺之經過
    ，均與仲介、人蛇集團無關，另參以被告甲○○曾訴請丙○
    ○履行同居義務，並提報丙○○失蹤等情，顯與一般為賺取
    佣金，充當人頭辦理假結婚，並於大陸地區女子來台後，隨
    即分道揚鑣之犯罪模式不同。丙○○雖因於茶室工作而與一
    般家庭主婦之作息大有不同，並疑似與李建銘有曖昧關係，
    然被告丙○○因夫妻爭執離家出走，其離家後，或為賺取自
    己生活所需，或為賺取匯回大陸家鄉之費用，而有工作賺錢
    之舉，惟尚難以此逕認被告2 人自始即無結婚之真意。況夫
    妻事後分居，原因不一，或係感情生變、或係工作所需、亦
    或別有隱情，亦難以事後分居之客觀事實推論雙方主觀上自
    始缺乏結婚之真意，是以本件不能證明被告犯罪，依法應為
    被告無罪之諭知。
據上論斷，應依刑事訴訟法第301條第1項，判決如主文。
本案經檢察官張立言到庭執行職務
中    華    民    國    97    年    10    月    28    日
                  刑事第二庭審判長法  官  黃永勝
                                  法  官  鄭貽馨
                                  法  官  楊坤樵
以上正本證明與原本無異。
如不服本判決應於收受本判決後10日內向本院提出上訴書狀，並
應敘述具體理由。若未敘述理由者，應於上訴期間屆滿後20日內
向本院補提理由書狀(均須按他造當事人之人數附繕本)。
                                  書記官  謝佩欣
中    華    民    國    97    年    10    月    29    日


司法院資訊處製作；財團法人民間司法改革基金會備份。
